【裁判字號】    97,交聲更,145
【裁判日期】    971111
【裁判案由】    違反道路交通管理處罰條例
【裁判全文】
臺灣桃園地方法院刑事裁定           97年度交聲更字第145號
異  議  人  乙○○即甲○○○○.
上列異議人因違反道路交通管理處罰條例案件，不服交通部公路
總局新竹區監理所桃園監理站中華民國96年12月27日桃監裁罰字
第裁52—ZBP013193 號、桃監裁罰字第裁52—ZBP013417 號、桃
監裁罰字第裁52—ZGP005521 號、桃監裁罰字第裁52—
ZGP005523 號、桃監裁罰字第裁52—ZFQ006468 號、桃監裁罰字
第裁52—ZFQ006478 號、桃監裁罰字第裁52—ZAP006892 號、桃
監裁罰字第裁52—ZB R004336號、桃監裁罰字第裁52—
ZAQ024242 號、桃監裁罰字第裁52—ZAQ024244 號違反道路交通
管理事件裁決書所為之處分，聲明異議，本院於97年8 月19日以
97年度交聲字第414 、415 、416 、417 、418 、419 、420 、
421 、422 、423 號裁定後，異議人不服提起抗告，經臺灣高等
法院於97年9 月30日以97年度交抗字第1296、1297、1298、1299
、1300、1301、1302、1303、1304、1305號裁定撤銷後發回本院
，更為裁定如下：
    主  文
異議均駁回。
    理  由
一、原處分意旨略以：異議人即受處分人甲○○○○所有之車牌
    號碼0938—MW號、5806—MW號自用小貨車，於附表所示之時
    間，在通過附表所示之收費站時，因有「汽車行駛於應繳費
    之公路不依規定繳費（卡片餘額不足）」之違規，經遠通電
    收股份有限公司（以下簡稱遠通公司）依交通部臺灣區○道
    ○○○路電子收費申裝及欠費追繳作業注意事項規定，依附
    表所示之郵局掛號信函通知受處分人應於民國96年7 月10
    日前補繳，但受處分人仍未依期限補繳，經如附表所示舉發
    機關以受處分人有違反道路交通管理處罰條例第27條第1 項
    規定之「汽車行駛於應繳費之公路不依規定繳費」行為掣單
    ，經將舉發通知單送達受處分人後，受處分人於舉發違反道
    路交通管理事件通知單（以下簡稱舉發通知單）上所載之應
    到案日期（96年11月4 日）前提出申訴，經交通部公路總局
    新竹區監理所桃園監理站（以下簡稱原處分機關）請舉發機
    關調查後，仍認受處分人有前述違規行為，遂依道路交通管
    理處罰條例第27條第1 項、處理細則第43條、第44條暨基準
    表之規定，於96年12月27日分別以如附表所示之裁決書就受
    處分人有如附表所示之違反道路交通管理處罰條例規定之行
    為，各裁處罰鍰新臺幣（下同）3,000元。
二、異議意旨略以：受處分人雖有於附表所示之時間、地點未依
    規定繳費之情形，惟依據遠通公司之慣例，只要在隔月之12
    號前補繳費用，就不用繳交作業處理費用，受處分人於96
    年6月12日到遠通公司門市要補繳費用時，遠通公司人員即
    告知需繳交80元之費用，受處分人不服，遂要求遠通公司處
    理，惟等待3個月遠通公司均未處理，受處分人遂至遠通公
    司繳交5月份之帳款及作業處理費用，惟隔日即收到舉發通
    知單，舉發機關之行為顯有違規定，至遠通公司雖表示有寄
    送補繳通知單至甲○○○○之登記地址桃園縣龜山鄉○○街
    38巷4號1樓，然受處分人並未收到，受處分人於96年2月份
    已經有打電話給遠通公司，表示欲更改通知地點為桃園縣龜
    山鄉○○路○段986之1號，並非蓄意不補繳等語。
三、按汽車行駛於應繳費之公路、橋樑、隧道或輪渡，不依規定
    繳費者，處汽車所有人或駕駛人3000元以上6000元以下罰鍰
    ，並追繳欠費，道路交通管理處罰條例第27條第1項定有明
    文，經查：
  (一)受處分人所有前揭自用小客車，於附表所示之時、地，因有
    「汽車行駛於應繳費之公路不依規定繳費（卡片餘額不足)
    」之違規行為，原舉發機關乃於96年10月5 日製單舉發等情
    ，為受處分人所不爭執，亦有該舉發違反道路交通管理事件
    通知單及所附採證照片、車號0938—MW號、5806—MW號自用
    小貨車車籍查詢報表影本附卷可稽，此部分之事實，應堪認
    定。
  (二)本案之通行費補繳通知單，經遠通公司交付臺灣郵局股份有
    限公司桃園郵局以附表所示之掛號信函，向受處分人設在桃
    園縣龜山鄉○○街38巷4號1樓之營利事業登記處所送達，並
    有「乙○○」之印章蓋於掛號郵件簽收單上，受處分人並於
    96年10月17日向原處分機關提出申訴等情，此有營利事業登
    記基本資料查詢、臺灣郵政股份有限公司桃園郵局97年4 月
    30日桃郵字第0970200135號函、交通違規陳述單及查詢單等
    件附卷可稽。觀之前開臺灣郵政股份有限公司桃園郵局於97
    年4月30日以桃郵字第 0970200135號函所檢附之掛號郵件收
    據影本上蓋有「乙○○」之印章，本案通行費補繳通知單經
    合法送達予受處分人，是受處分人有已收受通行費補繳通知
    單，而未於規定期限內補繳費用之違規事實。
  (三)按道路交通管理處罰條例關於使用費用繳納之規定，計有第
    27條第1項汽車行駛於應繳費之公路應繳納之通行費及第56
    條第2項在道路收費停車處所停車應繳納之停車費，二者均
    屬公法上金錢給付義務之性質，此觀之規費法第8條第1項第
    1款甚明。而於94年2月5日該條例第56條立法修正前，二者
    處罰型態同為「不依規定繳費者」，惟上開立法修正後，第
    56條第2 項處罰型態修正為「書面通知駕駛人於7 日內補繳
    …『逾期再不繳納』」，揆諸其修正理由，原提案說明認「
    停車」本身不具規範違反性，且駕駛人往往疏忽未繳納該費
    用，是停車費繳交義務之違反，僅係公法上金錢給付義務之
    給付遲延，主張該條例原第56條第1 項第11款「在道路收費
    停車處所停車不依規定繳納」之處罰予以刪除，雖嗣後依黨
    團協商結果將其改列同條第2 項仍予處罰，惟參酌修正後之
    處罰型態改為「逾期再不繳納」，可認立法者認其規範違反
    性非於「停車未繳費」之行為，而係「經通知補繳後逾期仍
    未繳納」之行為。反觀同條例第27條第1 項自86年1 月22日
    迄今未予修正，著眼在於我國以往使用公路、橋樑、隧道或
    渡輪之收費均採人工收費方式，故駕駛人行駛於上開地點不
    依規定繳費，乃明知未繳費而強行通過收費處所之行為，難
    諉為疏忽所致；但邇來電子收費設備之採用，部分取代傳統
    人工收費方式，駕駛人於行駛前雖有注意票證餘額是否足敷
    繳費之義務，惟其駕駛過程中難以時刻觀察該票證餘額，且
    通過收費處所發覺餘額不足時，亦難有立即停止駕駛並補足
    餘額之機會，此於高速行駛之公路上尤其明顯，是若駕駛人
    行駛於採用電子收費設備之上開地點不依規定繳費，是否仍
    一致認定其確有不繳費之故意及具有規範違反性，已非無疑
    。據此，本於上開條例第27條第1 項汽車行駛於應繳費之公
    路應繳納之通行費及第56條第2 項在道路收費停車處所停車
    應繳納之停車費均屬公法上金錢給付義務之特質，於該條例
    第27條第1 項在非人工收費之電子設備收費情形，未及比照
    同條例第56條第2 項修正為「通知駕駛人補繳…逾期再不繳
    納」前，仍應作相同之解釋，即認在行駛於應繳費並使用電
    子收費設備之上開處所此特殊情形下，該條例第27條第1 項
    之「不依規定繳費」應解釋為「經通知補繳後逾期仍未繳納
    」之行為。
  (四)又上開二種公法上金錢給付義務之給付遲延型態，本應適用
    規費法之相關規定予以徵收，道路交通管理處罰條例特別明
    文加以處罰，此乃立法者基於加強道路交通管理、維護交通
    秩序、確保交通安全所為之立法決定，非司法機關可得審查
    範圍，然非謂其費用之繳納可排除規費法相關規定之適用；
    是按規費法第2條第1項規定，應適用公路法關於規費徵收之
    規定，復按公路法第24條第2項授權交通部訂立之公路通行
    費徵收管理辦法及交通部臺灣區○道○○○路局電子收費申
    裝及欠費追繳作業注意事項第17點：「除第16點外，用路人
    可自行於規定期限內至指定地點繳納通行費及『欠費自動補
    繳作業處理費』，因系統因素致無法完成扣款交易者，不另
    收『欠費自繳作業處理費』」、「逾規定期限未繳納者，由
    本局查明車主資料後，交營運單位寄發『補繳通行費及作業
    處理費通知單』通知補繳通行費及『欠費通知補繳作業處理
    費』，因系統因素致無法完成扣款交易者，不另收『欠費通
    知補繳作業處理費』」、「用路人應於通知單所列之繳費期
    限內完成補繳程序，逾期未繳納則移送相關警察單位依法處
    理」，本件關於汽車行駛於應繳納通行費之國道高速公路未
    依規定繳納，應由營運單位即遠通電收股份有限公司寄發補
    繳通行費通知單通知駕駛人補繳通行費，逾期未繳納者，再
    移送警察單位依道路交通管理處罰條例第27條第1 項規定依
    法舉發之。
  (五)同條例第90條創設舉發機關之舉發權時效之概念，且與處罰
    機關之裁處權時效同時併存，係為保障人民權益，且有督促
    舉發機關就交通秩序罰為迅速、及時之處理，不致因無時效
    之規定而導致人民將永久受到追訴處罰之不確定性，殊值贊
    同，然舉發權之行使，究需以舉發權之存在為前提，易言之
    ，需駕駛人有違反道路交通管理處罰條例之行為存在，警察
    機關方有舉發權應及時行使之義務發生。而道路交通管理處
    罰條例第27條第1項之「不依規定繳費」在電子收費設備之
    情形係指「經通知補繳後逾期仍未繳納」，業經說明如前，
    是駕駛人在經通知補繳期限前，抗告人是否有「汽車行駛於
    應繳費之公路不依規定繳費」之違規事實，仍屬不確定狀態
    ，警察機關尚無舉發權，是本件受處分人於補繳期限即96年
    7月10日屆滿後仍未補繳費用，其違規行為方屬成立，舉發
    單位於補繳期限屆滿後3個月內之96年10月5開單舉發，並無
    違反交通管理處罰條例第90條之規定。反之，如認為本件受
    處分人之違規行為成立日期不應解釋如上，倘若用路人故意
    遷移住址，可能導致營運單位無法在3個月內完成補費催繳
    程序，則受處分人即利用該條例第90條規定作為不罰之理由
    ，此應非該條例之本旨（最高法院97年度交抗字第800、802
    、803、804號裁定參照），附此敘明。
  (六)受處分人雖辯稱：已用電話請遠通公司將帳單寄至桃園縣龜
    山鄉○○路○段986之1號，並沒有收到遠通公司之通知單；
    且伊於6 月12日有直接到中壢服務處，發現費用變80元了才
    沒有繳云云，惟據證人高志明於原審調查時證述：「（本案
    異議人甲○○○○，在你們公司所登記聯絡地址為何？）登
    記地址為桃園縣龜山鄉○○街38巷4 號1 樓」、「…依照目
    前我們在寄送補繳通知單的規定，就是要寄送到車籍地址，
    所以在本公司的系統上，如果客戶要求變更地址，我們會要
    求客戶先去監理站去變更車籍地址」、「我們的帳單寄送地
    址都是向高工局查詢，也就是車籍地址，所以我們無法讓客
    戶變更地址，我們公司的電腦系統查不到任何門市有這樣的
    紀錄，附件一就是甲○○○○的服務紀錄，所以如果當時異
    議人有說，門市沒有記載，我們也無從得知，如果是客服人
    員的話有錄音資料，但是我們調取之後，也沒有查到任何異
    議人有變更地址的資料，但是基本上我們公司無法讓客戶變
    更地址」、「（如果他的車籍資料在監理站有變更，程序為
    何？）就不用和我們公司變更，只要他在監理站變更車籍地
    址即可，因為我們每一筆帳單的寄送資料，都會和監理站查
    詢車籍地址」等語（見本院97年度交聲字第414 至423 號卷
    第78、81、97頁），是受處分人因未向監理單位申請變更地
    址，是其縱曾以電話向遠通公司表示要變更地址，遠通公司
    亦無法依變更後之地址寄送相關通知。再證人高志明於原審
    調查時證述：「（請說明關於命補繳通知單的寄送時間為何
    ？）如果5 月1 日到5 月30日客戶的欠款，如果客戶在6 月
    12 日 去補繳，就不會加收40元的處理費用，在13日開始，
    我們就會產生帳單，然後依照車籍資料寄送掛號，並加收40
    元處理費用」、「…如果12日去補繳的時候，系統上就不會
    出現作業處理費用，如果是13日去，就會出現處理費用…」
    、「（依照你所提出的資料，並無異議人在6 月份去門市繳
    交的紀錄？）…我們的電腦系統，只要異議人有去，就有留
    下紀錄，附件1 第2 頁部分，可以看到上下半段的紀錄，我
    們系統的設計就是如果門市有查詢客戶的資料，就一定會留
    下紀錄，但是資料上並無96年6 月12日的紀錄」等語（見本
    院97年度交聲字第414 至423 號卷第81、83、97頁）；證人
    蔡其智於原審調查時證稱：「我們會有一個自動補繳期間，
    這個期間我們是沒有收取處理費用，在去年，這個補繳期間
    有40幾天，結果發現很多人都這樣，故本公司就將期間改成
    大約20天，本案有40幾天的補繳期間，駕駛人在經過電子收
    費的車道時，如果有扣到款項，就是嗶、嗶2 聲，如果沒有
    扣到，就是有3 聲，所以異議人可以知道有無扣到款項，甲
    ○○○○從95年2 月裝設電子收費，建材行已經欠費2000多
    筆，可見該行就是不儲值，然後事後繳納，故我們在4 月23
    日有通知異議人趕快補繳」等語（見本院97年度交聲字第
    414 至423 號卷第79頁），且有遠通電收股份有限公司96年
    4 月23日總發字第09600149號函明確載明：「…本公司依照
    國道高速公路局之委託，辦理通行費之追繳並核定加收作業
    處理費40元，本公司於服務契約中亦已載明需加收作業處理
    費…」等情（見本院97年度交聲字第414 -423號卷第86頁）
    ，是受處分人確早已於96年4 月23日時即已知悉，逾期限繳
    費應補繳40元之規定，且其亦未曾於96年6 月12日至門市欲
    繳費之紀錄，其辯稱有於6 月12日直接到中壢服務處，發現
    費用變80元了才沒有繳等語，顯與事實不合，不足採信。
  (七)綜上，既本案通行費補繳通知單業經合法送達予受處分人，
    且受處分人亦未於規定期限內補繳費用，依上說明，應認受
    處分人有道路交通管理處罰條例第27條第1項之「不依規定
    繳費」之違規行為。
五、原裁決機關以受處分人有如附表所示之違規事實，依道路交
    通管理處罰條例第27條第1項、處理細則第43條、第44條暨
    基準表之規定，各裁處罰鍰3000元，核無違誤。本件受處分
    人之異議為無理由，自應將其異議駁回。
據上論斷，應依道路交通管理處罰條例第87條第2 項，道路交通
案件處理辦法第18條前段，裁定如主文。
中    華    民    國    97    年    11    月    11    日
                  交通法庭      法  官    江春瑩
以上正本證明與原本無異。
如不服本裁定，應於裁定送達後5 日內向本院提出抗告狀。
                                書記官    羅婉榕
中    華    民    國    97    年    11    月    11    日
附表：
┌─┬───────┬───┬────┬───┬───┬─────┬───────┐
│編│  裁決書字號  │ 違規 │  違規  │繳費  │ 舉發 │ 舉發機關 │命補繳通知單郵│
│號│（舉發通知單  │ 時間 │  地點  │期限  │ 日期 │          │局簽收單編號  │
│  │  字號）      │      │        │      │      │          │              │
├─┼───────┼───┼────┼───┼───┼─────┼───────┤
│(一)│52-ZBP013193  │96年5 │國道1 號│96年7 │96年10│國道公路警│00000000000000│
│  │（公警局交字第│月16日│楊梅收費│月10日│月5 日│察局第二警│              │
│  │ZBP013193號） │9 時24│站北向第│      │      │察隊楊梅分│              │
│  │              │分    │7 車道  │      │      │隊        │              │
├─┼───────┼───┼────┼───┼───┼─────┼───────┤
│(二)│52-ZBP013417  │96年5 │國道1 號│96年7 │96年10│國道公路警│00000000000000│
│  │（公警局交字第│月25日│楊梅收費│月10日│月5 日│察局第二警│              │
│  │ZBP013417號） │13時42│站南向第│      │      │察隊楊梅分│              │
│  │              │分    │8 車道  │      │      │隊        │              │
├─┼───────┼───┼────┼───┼───┼─────┼───────┤
│(三)│52-ZGP005521  │96年5 │國道1 號│96年7 │96年10│國道公路警│00000000000000│
│  │（公警局交字第│月16日│大甲收費│月10日│月5 日│察局第七警│              │
│  │ZGP005521號） │13時  │站南向第│      │      │察隊大甲分│              │
│  │              │      │10車道  │      │      │隊        │              │
├─┼───────┼───┼────┼───┼───┼─────┼───────┤
│(四)│52-ZGP005523  │96年5 │國道1 號│96年7 │96年10│國道公路警│00000000000000│
│  │（公警局交字第│月16日│大甲收費│月10日│月5 日│察局第七警│              │
│  │ZGP005523號） │15時46│站北向第│      │      │察隊大甲分│              │
│  │              │分    │9 車道  │      │      │隊        │              │
├─┼───────┼───┼────┼───┼───┼─────┼───────┤
│(五)│52-ZFQ006468  │96年5 │國道1 號│96年7 │96年10│國道公路警│00000000000000│
│  │（公警局交字第│月16日│龍潭收費│月10日│月5 日│察局第六警│              │
│  │ZFQ006468號） │11時15│站南向第│      │      │察隊龍潭分│              │
│  │              │分    │10車道  │      │      │隊        │              │
├─┼───────┼───┼────┼───┼───┼─────┼───────┤
│(六)│52-ZFQ006478  │96年5 │國道1 號│96年7 │96年10│國道公路警│00000000000000│
│  │（公警局交字第│月16日│龍潭收費│月10日│月5 日│察局第六警│              │
│  │ZFQ006478號） │17時4 │站北向第│      │      │察隊龍潭分│              │
│  │              │分    │9 車道  │      │      │隊        │              │
├─┼───────┼───┼────┼───┼───┼─────┼───────┤
│(七)│52-ZAP006892  │96年5 │國道1 號│96年7 │96年10│國道公路警│00000000000000│
│  │（公警局交字第│月29日│汐止收費│月10日│月5 日│察局第一警│              │
│  │ZAP006892號） │9 時28│站北向第│      │      │察隊汐止分│              │
│  │              │分    │6 車道  │      │      │隊        │              │
├─┼───────┼───┼────┼───┼───┼─────┼───────┤
│(八)│52-ZBR004336  │96年5 │國道1 號│96年7 │96年10│國道公路警│00000000000000│
│  │（公警局交字第│月16日│後龍收費│月10日│月5 日│察局第二警│              │
│  │ZBR004336號） │16時7 │站北向第│      │      │察隊後龍分│              │
│  │              │分    │9 車道  │      │      │隊        │              │
├─┼───────┼───┼────┼───┼───┼─────┼───────┤
│(九)│52-ZAQ024242  │96年5 │國道1 號│96年7 │96年10│國道公路警│00000000000000│
│  │（公警局交字第│月1 日│泰山收費│月10日│月5 日│察局第一警│              │
│  │ZAQ024242號） │14時48│站北向第│      │      │察隊泰山分│              │
│  │              │分    │10車道  │      │      │隊        │              │
├─┼───────┼───┼────┼───┼───┼─────┼───────┤
│(十)│52-ZAQ024244  │96年5 │國道1 號│96年7 │96年10│國道公路警│00000000000000│
│  │（公警局交字第│月1 日│泰山收費│月10日│月5 日│察局第一警│              │
│  │ZAQ024244號） │16時13│站南向第│      │      │察隊泰山分│              │
│  │              │分    │11車道  │      │      │隊        │              │
└─┴───────┴───┴────┴───┴───┴─────┴───────┘


司法院資訊處製作；財團法人民間司法改革基金會備份。
